ACORDAO-COMPLETO-2330766

ACÓRDÃO 3220/2019 ATA 11/2019 - PRIMEIRA CÂMARA

VISTOS, relatados e discutidos estes autos de pedidos de reexame interpostos contra o Acórdão 2171/2018-TCU-Primeira Câmara, por meio do qual foi negado registro às aposentadorias dos interessados, em face da indevida transposição de seu regime jurídico de origem (Consolidação das Leis do Trabalho) para o regime estatutário (Lei 8.112/1990) ,
ACORDAM os Ministros do Tribunal de Contas da União, reunidos em sessão da 1ª Câmara, com fulcro no art. 48 da Lei 8.443/1992, c/c o art. 286 do Regimento Interno, e diante das razões expostas pelo Relator, em:
9.1. conhecer dos pedidos de reexame interpostos pela sra. Irisdalva Vidal Martins Machado Rocha e pelos srs. Frederico José Machado Porto e Francisco Antonio Martins para, no mérito, negar a eles provimento;
9.2. dar ciência desta deliberação aos recorrentes e ao órgão de origem.

Pedidos de reexame contra deliberação em que negado registro a atos de aposentadoria emitidos pelo Ministério dos Transportes, Portos e Aviação Civil.

Primeira Câmara

3. Interessados/Responsáveis/Recorrentes:
3.1. Interessados: Francisca das Chagas Medeiros (XXX.404.551-XX); Francisco Antonio Martins (XXX.605.283-XX); Frederico José Machado Porto (XXX.661.301-XX); Graciela Sonia Wernik de Carvalho (XXX.756.791-XX); Irisdalva Vidal Martins Machado Rocha (XXX.268.473-XX)
3.2. Recorrentes: Frederico José Machado Porto (XXX.661.301-XX); Francisco Antonio Martins (XXX.605.283-XX); Irisdalva Vidal Martins Machado Rocha (XXX.268.473-XX).

13.1. Ministros presentes: Walton Alencar Rodrigues (Presidente) e Benjamin Zymler (Relator).
13.2. Ministro-Substituto convocado: Augusto Sherman Cavalcanti.
13.3. Ministro-Substituto presente: Weder de Oliveira.

BENJAMIN ZYMLER

Ministro Bruno Dantas.

Adoto como relatório, com os ajustes de forma pertinentes, a instrução elaborada no âmbito da Secretaria de Recursos (Serur) , acolhida pelo corpo diretivo da unidade técnica e pelo Ministério Público:
"INTRODUÇÃO
1.	Trata-se de Pedidos de Reexame interpostos pelos Srs. Francisco Antônio Martins (peça 20) , Irisdalva Vidal Martins Machado Rocha (peça 21) e Frederico José Machado Porto (peça 17) , contra o Acórdão 2171/2018-TCU-Primeira Câmara (peça 10) , que teve como relator o Excelentíssimo Senhor Ministro Bruno Dantas.
1.1.	A deliberação recorrida apresenta o seguinte teor:
'9.1. considerar ilegais as aposentadorias de Francisca das Chagas Medeiros, Francisco Antonio Martins, Frederico José Machado Porto, Graciela Sonia Wernik de Carvalho e Irisdalva Vidal Martins Machado Rocha, negando o registro aos atos correspondentes;
9.2. determinar ao Ministério dos Transportes, Portos e Aviação Civil que:
9.2.1. adote as medidas cabíveis a fim de repor ao erário os valores indevidamente recebidos por Frederico José Machado Porto e Irisdalva Vidal Martins Machado Rocha, após 25/2/2014, a título de vantagem relativa ao art. 9º da Lei 8.460/1992, por terem sido pagos em desacordo com o provimento obtido nos autos do Mandado de Segurança 18381.85.2014.4.01.3400;
9.2.2. no prazo de 15 (quinze) dias, notifique os interessados acerca desta decisão e os informe que poderão retornar à atividade no prazo de 30 (trinta) dias a contar da notificação;
9.2.3. caso Frederico José Machado Porto e Irisdalva Vidal Martins Machado Rocha optem por retornar à atividade, promova a imediata exclusão da vantagem relativa ao art. 9º da Lei 8.460/1992;
9.2.4. caso não ocorra retorno à atividade dos ora interessados, cesse os pagamentos decorrentes dos atos impugnados transcorridos 120 (cento e vinte) dias após suas notificações;
9.2.5. conclua a análise e delibere acerca de eventuais impugnações e/ou pleitos administrativos formulados pelos interessados com vistas à regularização de seu enquadramento funcional com estrita observância dos prazos estipulados na Lei 9.784/1999, observado o limite máximo de 90 (noventa) dias a contar da autuação do respectivo processo;
9.2.6. no prazo de 15 (quinze) dias, dê ciência do inteiro teor desta deliberação aos interessados, esclarecendo-lhes que o efeito suspensivo proveniente da interposição de recurso não os exime da devolução dos valores percebidos indevidamente após a notificação sobre o presente acórdão, em caso de não provimento do recurso porventura impetrado;
9.2.7. no prazo de 30 (trinta) dias, informe ao TCU as medidas adotadas, sem prejuízo de encaminhar comprovante sobre a data em que os interessados tomaram conhecimento do contido no subitem anterior;
9.3. com fundamento no enunciado 106 da Súmula de jurisprudência do TCU, dispensar a reposição das importâncias indevidamente recebidas de boa-fé pelos interessados, exceto em relação aos valores de que trata o subitem 9.2.1 supra' (grifos acrescidos) .
HISTÓRICO
2.	Nos termos do Acórdão 303/2015-TCU-Plenário, este Tribunal reconheceu a existência de irregularidade na reintegração de empregados oriundos da Portobrás e da EBTU, com base na Lei 8.878/1994. Isso porque a sobredita reintegração foi levada a efeito, pelo Ministério dos Transportes, mediante a transposição do regime de trabalho dos reintegrados, de celetista para estatutário, sem que houvesse comando legal ou judicial que amparasse esse procedimento.
2.1.	Assim, diante da constatação de que as aposentadorias dos recorrentes padeciam de impropriedade relativa à transposição indevida para o regime estatutário, seus atos foram julgados ilegais.
2.2.	Mas não é só: os Srs. Frederico José Machado Porto e Irisdalva Vidal Martins Machado Rocha recebem parcelas, judiciais ou administrativas, relativas à vantagem individual do art. 9º da Lei 8.460/1992. Considerando que a aludida parcela já deveria ter sido totalmente absorvida pelos inúmeros reajustes ocorridos desde a edição da Lei 8.460/1992, seu pagamento não encontra qualquer amparo legal ou judicial, o que impõe sua imediata supressão e a necessidade de reposição dos valores recebidos após 25/2/2014, data de publicação da Mensagem 554.726 da Secretaria de Gestão Pública do Ministério do Planejamento, Orçamento e Gestão.
EXAME DE ADMISSIBILIDADE
3.	Reiteram-se os exames preliminares de admissibilidade (peças 22-24) , ratificados à peça 27, pelo Excelentíssimo Senhor Ministro Benjamin Zymler, que entendeu pelo conhecimento dos recursos, nos termos do art. 48 da Lei 8.443/1992, suspendendo-se os efeitos dos itens 9.1, 9.2.1, 9.2.3 e 9.2.4 do Acórdão 2171/2018-TCU-Primeira Câmara, em relação aos recorrentes.
EXAME DE MÉRITO
4. Delimitação
4.1.	Constitui objeto do recurso definir se:
	a) houve ofensa do v. Acórdão 303/2015-TCU-Plenário à medida cautelar prolatada na ADI 2.135-4/DF, julgada pelo STF;
	b) o Acórdão 303/2015-TCU-Plenário, proferido nos autos do TC Processo 030.981/2011-5, ao não realizar a oitiva dos interessados, cerceou direito ao contraditório e à ampla defesa;
	c) se aplica ao presente caso a decadência prevista no art. 54 da Lei 9.784/1999;
	d) o Ministro Marco Aurélio, no ROMS 30.548-DF, foi favorável à transposição de celetista para estatutário;
	e) a transmutação de regime laboral dos recorrentes, de celetista para o estatutário, não ofende ao disposto no art. 37, II, da CF/1988;
	f) o retorno dos recorrentes ao serviço público não demanda registro no TCU;
	g) o registro da aposentação perante o Tribunal de Contas da União é ato complexo;
		h) é legal a percepção da vantagem do art. 9º da Lei 8.460/1992;
	i) a transmutação de regime laboral dos recorrentes, do celetista para o estatutário, está garantido por sentença judicial.
5. Da ADI 2.135-4/DF
5.1.	Os recorrentes aduzem ter havido violação ao disposto na cautelar deferida no bojo da ADI 2.135-4/DF, com base nos seguintes argumentos:
5.2.	A figura do emprego público é incompatível com o Regime Jurídico Único, o que só pode significar que, na Administração Direta, nas autarquias e nas fundações não pode haver empregados públicos.
Análise:
5.3.	Para o deslinde da presente questão, vem à balha a doutrina de Marcelo Moura:
'O regime de emprego público nada mais é do que o regime celetista aplicado à Administração Federal Direta, Autárquica e Fundacional. Tal regime foi instituído pela Lei Federal 9.962/2000, com o intuito de flexibilizar as contratações pela União, e passou a conviver com o regime estatutário da Lei 8.112/1990.
A convivência destes dois regimes só foi possível porque a EC 19/1998 acabou com a exigência de que cada ente da Federação tivesse um só regime jurídico para reger a relação com seus servidores. Contudo, o E. STF deferiu parcialmente cautelar, com efeito ex nunc, para suspender a eficácia do art. 39, caput, da CF, com a redação imposta pela EC 19/1998 (ADI 2.135-4, DJU 14-8-2007) .
Com a decisão do STF, voltou a vigorar a antiga redação do art. 39, caput, da CF, que exigia o regime jurídico único. Consequentemente, o denominado regime de emprego público só subsistiu no intervalo entre a edição da Lei Federal 9.962/2000 e a concessão da cautelar na ADI 2.135-4, DJU 14-8-2007. A decisão na ADI só teve efeito ex nunc e as contratações ocorridas na vigência da referida lei foram respeitadas'  (grifos acrescidos; in Curso de Direito do Trabalho. São Paulo: Saraiva, 2014, p. 174) .
5.4. 	Ex positis, entende-se que é perfeitamente possível o enquadramento dos servidores oriundos da Portobrás no Ministério dos Transportes, como celetistas, integrantes de quadro em extinção. Isto porque, de forma a reforçar este entendimento, as contratações de empregados públicos celetistas pela União, ocorridas na vigência da Lei 9.962/2000, foram respeitadas até a prolação da ADI 2.135-4, que teve efeitos ex nunc. 
6.	Do princípio do contraditório e da ampla defesa
6.1.	Defende-se nos recursos que o Acórdão 303/2005-TCU-Plenário feriu o princípio do contraditório e da ampla defesa, aduzindo os seguintes argumentos:
6.2.	O TCU, no Acórdão 303/2015-TCU-Plenário, confundiu responsáveis com entidades fiscalizadas e não chamou à lide administrativa os recorrentes e seus pares, na condição de terceiros interessados, em desrespeito ao princípio do contraditório e da ampla defesa.	
Análise
6.3.	Em síntese, os recorrentes se insurgem contra o fato de o TCU ter proferido o Acórdão 303/2015-TCU-Plenário sem que lhes fosse oportunizado o contraditório.
6.4.	O Acórdão 303/2015-TCU-Plenário, prolatado nos autos do TC Processo 030.981/2011-5, estipulou prazo para que o Ministério dos Transportes e o Ministério do Planejamento, Orçamento e Gestão adotassem as providências necessárias ao reestabelecimento do regime celetista para os anistiados da EBTU e da Portobrás (subitem 9.2.1) , assegurado o contraditório e a ampla defesa àqueles afetados pela medida. Determinou, também, à Sefip que analisasse todos os atos admissão, concessão de aposentadoria ou pensão pertinentes aos servidores anistiados e verificasse a possível ocorrência de transposição indevida de regimes, como a descrita nestes autos, a fim de propor sua revisão de ofício (item 9.4) .
6.5.	Com relação a desfazimento de ato administrativo, expõe a Súmula Vinculante n. 3, do STF, que 'nos processos perante o Tribunal de Contas da União asseguram-se o contraditório e a ampla defesa quando da decisão puder resultar anulação ou revogação de ato administrativo que beneficie o interessado'. 
6.6.	Interpretando extensivamente o conteúdo da súmula, em respeito à sua teleologia, é possível concluir que o contraditório é indispensável quando da decisão puder resultar gravame específico ao destinatário - não só a anulação de ato administrativo, mas também a condenação a pagamento de valores, imposição de sanções de natureza não pecuniária, supressão de vantagens etc. 
6.7.	Não há a mesma obrigatoriedade, porém, quando o Tribunal apenas determina ao órgão jurisdicionado ou mesmo a uma de suas unidades técnicas a adoção de providências para o cumprimento de seus deveres legais, de suas atribuições institucionais específicas, sem que daí resultem obrigações a que o destinatário já não esteja sujeito por força da própria lei, conforme exposto no precedente transcrito a seguir: 
'A Súmula Vinculante n. 3 não se aplica às decisões em que o TCU, no uso de sua competência prevista no art. 71, IX, da CF, apenas determina ao órgão jurisdicionado a adoção de providências para o cumprimento da lei, sem ele próprio anular o ato questionado' (Relatora Ministra ELLEN GRACIE, Reclamação 7000/DF, DJe nº 21, divulgado em 30/1/2009; Relator Ministro CELSO DE MELLO, Reclamação 7096/MC-RJ, DJe nº 22, divulgado em 2/2/2009) .
6.8.	O entendimento ora exposto encontra, igualmente, respaldo na jurisprudência deste Tribunal, amparado também por decisões do Supremo Tribunal Federal, segundo a qual a relação processual existente em processos em que o TCU atua como órgão fiscalizador, no exercício constitucional do controle externo, ocorre diretamente com o órgão fiscalizado (Acórdãos 2.878/2008, 1.723/2010, 5.082/2010, 1.696/2012, todos do Plenário) .
6.9.	Assim, nas situações em que o TCU determina ao órgão a adoção de medidas concretas necessárias à fiel observância da lei, o contraditório não é indispensável, porque não há a imposição de deveres que, em última análise, já não estejam inseridos na esfera de responsabilidade dos órgãos destinatários.
6.10.	No caso concreto, a decisão em exame limita-se a determinar à Sefip e aos órgãos competentes da Administração que cumpram seus deveres institucionais quanto à verificação dos atos admissão, concessão de aposentadoria ou pensão e ao reestabelecimento do regime celetista para os anistiados, respectivamente. 
6.11.	Sobre o tema, não se pode relegar ao oblívio o Acórdão 2526/2016-TCU-Plenário, no sentido de que este Tribunal 'exerceu a chamada jurisdição objetiva, ou seja, a relação processual estabeleceu-se apenas entre a Corte de Contas, de um lado, o Ministério dos Transportes, o Ministério do Planejamento, Orçamento e Gestão, de outro, tendo-se limitado o órgão de controle externo, no exercício de sua missão constitucional, a expedir aos órgãos ministeriais comando de natureza mandamental, sem efeito desconstitutivo, dado que determinou às unidades jurisdicionadas a adoção de providências para o exato cumprimento da lei, sem que ele próprio - o Tribunal de Contas da União - anule os atos questionados'.
6.12.	Acrescente-se que se está a apreciar a legalidade de atos iniciais de aposentadoria, em que, nos termos da Súmula Vinculante 3 do STF, se dispensa o contraditório antes da deliberação deste Tribunal.
6.13.	É legítimo o direito de irresignação manifestado pelos recorrentes, viabilizado pelos recursos. Não há, porém, razões para se invalidar o Acórdão 303/2015-TCU-Plenário, sob o fundamento arguido de vício processual, pois tal vício inexiste no caso concreto.
7.	Da decadência do art. 54 da Lei 9.784/1999.
7.1.	Defende-se no recurso a aplicabilidade da Lei 9.784/1999 ao caso em análise, aduzindo os seguintes argumentos:
a) a Lei 9.784/1999 aplica-se subsidiariamente à Lei Orgânica do TCU, conforme diversos julgados;
b) considerando que a transposição do recorrente - de celetista para estatutário - se deu há mais de cinco anos, alcançada está a decadência de que trata o art. 54 da Lei 9.784/1999, pois esta não prevê qualquer causa de suspensão ou interrupção do prazo decadencial.
	Análise:
....................................................................................................................................................................
7.3.	Ora, não se pode relegar ao oblívio o princípio da segurança jurídica (fundamento da decadência prevista no art. 54 da Lei 9.784/1999) (...) .
....................................................................................................................................................................
7.5.	No entanto, nenhum princípio existe isolado. (...) 
7.6.	É dizer: não se pode levar ao paroxismo o princípio da segurança jurídica. É nesse sentido a doutrina de Daniel Galdino Sarmento:
' (...) no sistema constitucional brasileiro não há qualquer princípio, direito, garantia individual ou bem jurídico que tenha caráter absoluto' (apud Melchíades Rodrigues Martins, in Justa Causa: do empregado, do empregador, culpa recíproca. São Paulo: LTr, 2010, p. 76) .
7.7.	Percebe-se, no caso em testilha, a colisão entre os princípios da segurança jurídica e da necessidade de concurso público para a investidura em cargo público, vez que, se, por um lado, houve o transcurso de mais de 5 anos entre a transposição dos recorrentes para o Regime Jurídico Único e a data de hoje, por outro, houve a violação ao princípio da necessidade de aprovação em concurso público para a investidura em cargo público.
7.8.	Versando sobre a colisão entre princípios, é de rigor considerar a doutrina de Raquel Melo Urbano de Carvalho:
'Analisando a distinção entre o conflito entre regras e entre princípios, afirma Márcia Fratari Majadas que o conflito entre regras gera a incompatibilidade entre ambas, devendo uma delas ser eliminada do sistema. Já os princípios, diferentemente das regras jurídicas, imperativas e de decisão definitiva, 'não trazem consigo tal imperatividade e decisão definitiva; são facultativos, objetivando harmonizar os vários valores que encenam'.
 (...) 
A colisão entre princípios passa por um juízo de peso, de definir, mediante a ponderação dos bens em confronto, qual deles terá primazia naquela realidade, de modo a ser definida a sua prevalência em face do outro.
 (...) 
Assevera Alexy que, quando os princípios entram em colisão, um deles tem de ceder ao outro. Isto, contudo, não significa declarar inválido o princípio não incidente, nem mesmo compreendê-lo como exceção, mas trata-se apenas da circunstância de que, sob certas circunstâncias, um princípio precede ao outro. Sob circunstâncias diversas, a questão da precedência pode ser solucionada de modo diverso.
 (...) 
Admite-se que em situações complexas, que a doutrina convencionou chamar de hard cases, pode se mostrar necessário, inclusive, ponderar alguns destes princípios que estejam em tensão, porquanto a simultaneidade da sua incidência não conduziria à solução do problema posto ao Poder Público. Eventual restrição da força coercitiva de um deles, em virtude das especificidades concretas de um certo contexto, não significa que o princípio deixou de ser válido no sistema, não sendo cabível falar em derrogação. Cogita-se, hodiernamente, da possibilidade de uma norma principiológica válida, que continue a integrar o ordenamento, não incidir em um caso específico, após realizado o juízo de ponderação naquela realidade.
 (...) 
Atente-se para o fato de que a ponderação entre princípios não consiste em atividade matemática ou exata. Impõe-se cautela quando da análise de situações concretas em que princípios igualmente válidos colidem entre si, sob pena de, ausente um mínimo de objetividade, parâmetros subjetivos arbitrários orientarem o processo hermenêutico. Surge, neste contexto, a proporcionalidade como critério capaz de orientar a definição pelo princípio ao qual será assegurada precedência no caso concreto, diante das normas vigentes em face do conflito em questão.
 (...) 
O princípio da proporcionalidade assume, em relação à técnica da ponderação, a função auxiliar de identificar, em dada situação empírica, qual a norma principiológica incide como meio adequado, necessário e proporcional para realizar o fim legítimo na espécie. Trata-se, assim, de um instrumento jurídico para elucidação de conflitos, porquanto guia potencial da atividade interpretativa necessária à acomodação de princípios de tensão, a serem eleitos ou rejeitados, renovados e redimensionados, em cada realidade.
É nesse mesmo sentido a orientação de Oscar Vilhena:
'Nesse contexto, as exigências do princípio da proporcionalidade representam um método geral para a solução de conflitos entre princípios, isto é, um conflito entre normas que, ao contrário do conflito entre regras, é resolvido não pela revogação ou redução teleológica de uma das normas conflitantes nem pela explicitação de distinto campo de aplicação entre as normas, mas antes e tão-somente pela ponderação do peso relativo de cada uma das normas em tese aplicáveis e aptas a fundamentar decisões em sentidos opostos. Nessa última hipótese, aplica-se o princípio da proporcionalidade para estabelecer ponderações entre distintos bens constitucionais.'
 (...) Em síntese, a aplicação do princípio da proporcionalidade se dá quando verificada restrição a determinado direito fundamental ou um conflito entre distintos princípios constitucionais de modo a exigir que se estabeleça o peso relativo de cada um dos direitos por meio da aplicação das máximas que integram o mencionado princípio da proporcionalidade. (...) 
Elucida Gilmar Mendes que o que há de se perquirir, na aplicação da proporcionalidade, é se, em face do conflito entre dois bens constitucionais em tensão, o ato impugnado afigura-se adequado (isto é, apto para produzir o resultado desejado) , necessário (isto é, insubstituível por outro menos gravoso e igualmente eficaz) e proporcional em sentido estrito (ou seja, se estabelece uma relação ponderada entre o grau de restrição de um princípio e o grau de realização do princípio contraposto' (grifos acrescidos) (o.c., p. 226-236) .
7.9.	Assim, restou assente que o princípio da proporcionalidade é o critério jurídico adequado para a solução de conflito entre os princípios da segurança jurídica e da necessidade de concurso público para a investidura em cargo público. Demais disso, o princípio da proporcionalidade é formado por três subprincípios, quais sejam: a adequação, a necessidade e a proporcionalidade em sentido estrito.
7.10.	Sobre o subprincípio da proporcionalidade em sentido estrito, assim discorre Suzana de Toledo Barros:
'Muitas vezes, um juízo de adequação e necessidade não é suficiente para determinar a justiça da medida restritiva adotada em uma determinada situação, precisamente porque dela pode resultar uma sobrecarga ao atingido que não se compadece com a ideia de justa medida. Assim, o princípio da proporcionalidade stricto sensu, complementando os princípios da adequação e da necessidade, é de suma importância para indicar se o meio utilizado encontra-se em razoável proporção com o fim perseguido. A ideia de equilíbrio entre valores e bens é exalçada.
Isso quer dizer que o juiz, quando considera adequada a relação entre determinada restrição e o fim a que se destina, ou mesmo quando reconhece a inexistência de outro meio menos gravoso que pudesse conduzir ao mesmo resultado, nem por isso está a chancelar uma providência que imponha ônus demasiados ao atingido. Há situações em que é plenamente possível identificar um desequilíbrio na relação meio-fim, sem que se possa concluir pela desnecessidade da providência legislativa, porque não está em causa a existência de outra medida menos lesiva, mas, sim, a precedência de um bem ou interesse sobre outro' (in O princípio da proporcionalidade e o controle das leis restritivas de direitos fundamentais, 2ª Ed., Brasília: Brasília Jurídica, 2000, p. 82-83) .
7.11.	Para a aferição da proporcionalidade em sentido estrito, é de rigor considerar a lógica do razoável de Luís Recaséns Siches. 
....................................................................................................................................................................
7.13.	Assim, vem à baila a doutrina de Alípio Silveira:
'Recaséns Siches, ao considerar os vários métodos modernos esboçados nos primeiros capítulos - método teleológico, método histórico-evolutivo ou progressivo, método da 'vontade da lei', nos mostra que cada um deles encerra uma parte da verdade, mas que a sua síntese final, em cada caso concreto, será dada pelo 'logos do razoável'. Mal comparando, a operação interpretativa se assemelha à execução de uma partitura musical. Vários são os instrumentos - no caso os métodos de interpretação - mas eles devem formar um conjunto harmônico, sob a batuta do maestro, no caso, o logos do razoável, o qual, como veremos em breve, corresponde à idéia básica do bem comum' (grifos acrescidos) (in Hermenêutica no Direito Brasileiro, vol. I: São Paulo: Editora Revista dos Tribunais, 1968, p. 83) .
7.14.	Sobre a incidência da lógica do razoável no Direito brasileiro, e mais especificamente ao Direito Administrativo, registra-se a doutrina de Carlos Henrique Bezerra Leite:
'A lógica do razoável está implicitamente prevista no art. 5º da LINDB, segundo o qual 'na aplicação da lei, o juiz atenderá aos fins sociais a que ela se dirige e às exigências do bem comum'. Esta disposição é perfeitamente aplicável a todos os ramos do Direito, inclusive, e especialmente, no Direito do Trabalho' (grifos acrescidos) (in Curso de Direito do Trabalho, 6ª ed., São Paulo: Saraiva, 2015, p. 112) .
....................................................................................................................................................................
7.17.	No caso concreto, (...) deve-se levar em conta que o atendimento ao princípio da segurança jurídica (previsto no caput do art. 5º da Carta Política) resultaria, a um só tempo, na violação dos princípios da observância do concurso público, da impessoalidade, da moralidade e da igualdade (plasmados no art. 37, II, no art. 40 e no art. 5º, todos da Lei Maior) .
7.18.	É nesse sentido o seguinte julgado do STF, por ocasião da apreciação do MS 28.279:
'MANDADO DE SEGURANÇA. ATIVIDADE NOTARIAL E DE REGISTRO. INGRESSO. CONCURSO PÚBLICO. EXIGÊNCIA. ARTIGO 236, PARÁGRAFO 3º, DA CONSTITUIÇÃO FEDERAL. NORMA AUTO-APLICÁVEL. DECADÊNCIA PREVISTA NO ARTIGO 54 DA LEI 9.784/1999. INAPLICABILIDADE A SITUAÇÕES INCONSTITUCIONAIS. PREVALÊNCIA DOS PRINCÍPIOS REPUBLICANOS DA IGUALDADE, DA MORALIDADE E DA IMPESSOALIDADE. SUBSTITUTO EFETIVADO COMO TITULAR DE SERVENTIA APÓS A PROMULGAÇÃO DA CONSTITUIÇÃO FEDERAL. IMPOSSIBLIDADE. ORDEM DENEGADA. 1. O art. 236, § 3º, da Constituição Federal é norma auto-aplicável. 2. Nos termos da Constituição Federal, sempre se fez necessária a submissão a concurso público para o devido provimento de serventias extrajudiciais eventualmente vagas ou para fins de remoção. 3. Rejeição da tese de que somente com a edição da Lei 8.935/1994 teria essa norma constitucional se tornado auto-aplicável. 4. Existência de jurisprudência antiga e pacífica do Supremo Tribunal Federal no sentido da indispensabilidade de concurso público nesses casos (Ações Diretas de Inconstitucionalidade 126/RO, rel. Min. Octavio Gallotti, Plenário, DJ 05.6.1992; 363/DF, 552/RJ e 690/GO, rel. Min. Sydney Sanches, Plenário, DJ 03.5.1996 e 25.8.1995; 417/ES, rel. Min. Maurício Corrêa, Plenário, DJ 05.5.1998; 3.978/SC, rel. Min. Eros Grau, Plenário, DJe 29.10.2009) . 5. Situações flagrantemente inconstitucionais como o provimento de serventia extrajudicial sem a devida submissão a concurso público não podem e não devem ser superadas pela simples incidência do que dispõe o art. 54 da Lei 9.784/1999, sob pena de subversão das determinações insertas na Constituição Federal. 6. Existência de jurisprudência consolidada da Suprema Corte no sentido de que não há direito adquirido à efetivação de substituto no cargo vago de titular de serventia, com base no art. 208 da Constituição pretérita, na redação atribuída pela Emenda Constitucional 22/1983, quando a vacância da serventia se der já na vigência da Constituição de 1988 (Recursos Extraordinários 182.641/SP, rel. Min. Octavio Gallotti, Primeira Turma, DJ 15.3.1996; 191.794/RS, rel. Min. Maurício Corrêa, Segunda Turma, DJ 06.3.1998; 252.313-AgR/SP, rel. Min. Cezar Peluso, Primeira Turma, DJ 02.6.2006; 302.739-AgR/RS, rel. Min. Nelson Jobim, Segunda Turma, DJ 26.4.2002; 335.286/SC, rel. Min. Carlos Britto, DJ 15.6.2004; 378.347/MG, rel. Min. Cezar Peluso, DJ 29.4.2005; 383.408-AgR/MG, rel. Min. Ellen Gracie, Segunda Turma, DJ 19.12.2003; 413.082-AgR/SP, rel. Min. Eros Grau, Segunda Turma, DJ 05.5.2006; e 566.314/GO, rel. Min. Cármen Lúcia, DJe 19.12.2007; Agravo de Instrumento 654.228-AgR/MG, rel. Min. Gilmar Mendes, Segunda Turma, DJe 18.4.2008) . 7. Reafirmada a inexistência de direito adquirido de substituto que preenchera os requisitos do art. 208 da Carta pretérita à investidura na titularidade de Cartório, quando a vaga tenha surgido após a promulgação da Constituição de 1988, pois esta, no seu art. 236, § 3º, exige expressamente a realização de concurso público de provas e títulos para o ingresso na atividade notarial e de registro. 8. Os princípios republicanos da igualdade, da moralidade e da impessoalidade devem nortear a ascensão às funções públicas. 9. Segurança denegada' (grifos acrescidos) .
7.19.	Assim, utilizando as ideias de Luís Recaséns Siches como fachos iluminadores à compreensão desta vexata quaestio, entende-se que o subprincípio da proporcionalidade em sentido estrito aponta no sentido da prevalência do princípio da necessidade de concurso público para a investidura em cargo público, em detrimento do princípio da segurança jurídica. Não há, portanto, que se falar na incidência da decadência prevista no art. 54 da Lei 9.784/1999 quanto ao enquadramento dos recorrentes no Regime Jurídico Único. Daí porque se opina pela rejeição dos argumentos apresentados pelos recorrentes.
7.20.	Isso, contudo, não significa declarar inválido o princípio da segurança jurídica, nem mesmo compreendê-lo como exceção, mas trata-se, apenas, da circunstância de que, no caso concreto, o princípio da necessidade do concurso público precede ao da segurança jurídica. Sob circunstâncias diversas, a questão da precedência pode ser solucionada de outro modo.
7.21.	Reforçando esse entendimento vêm à balha outras deliberações do Pretório Excelso:
'A Primeira Turma negou provimento a recurso ordinário em mandado de segurança em que servidores anistiados pleiteavam o reingresso ao serviço público em regime estatutário. No caso, os recorrentes, anistiados pela Lei 8.878/1994, teriam questionado ato que determinara o retorno ao serviço público, em quadro especial em extinção do Ministério das Cidades, sob o regime celetista. A Turma afirmou que a possibilidade de transformação de empregos em cargos públicos não garantiria amparo automático à pretensão dos recorrentes. Ressaltou que a Lei 8.878/1994 dera tratamento especial aos casos de exoneração, demissão ou dispensa em virtude de o tomador dos serviços haver sido extinto, liquidado ou privatizado. O benefício previsto na citada lei ficara jungido à transferência, absorção ou execução da atividade do órgão extinto por outro da Administração Pública Federal. Enfatizou que o reingresso nos quadros do Poder Executivo não implicaria necessária submissão ao estatuto dos servidores públicos federais. Na situação concreta, a manutenção do regime celetista resultaria das características originais dos vínculos rompidos. Salientou que isso se dera em atenção às normas que regulamentaram a anistia, as quais teriam previsto a observância do cargo ou emprego anteriormente ocupado (Lei 8.878/1994, art. 2º e Decreto 6.077/2007) . Ademais, descaberia atribuir natureza autárquica à extinta Empresa Brasileira de Transportes Urbanos - EBTU, simplesmente em razão das atividades por ela desempenhadas. A entidade teria sido expressamente qualificada como empresa pública, consoante previsão do art. 5º da Lei 6.291/1975, dotada, portanto, de personalidade jurídica de direito privado e, consequentemente, submetida à CLT. O Ministro Edson Fachin consignou que a adoção do regime estatutário violaria, também, o princípio do concurso público. RMS 30548/DF, rel. Min. Marco Aurélio, 15.9.2015' (Informativo 799, 1ª Turma; grifos acrescidos) .
'Em conclusão de julgamento, o Plenário denegou mandado de segurança impetrado contra ato do TCU, que negara registro às aposentadorias das impetrantes - v. Informativo 477. No caso, as impetrantes teriam sido beneficiadas pela anistia, com fundamento no art. 8º, § 5º, do ADCT, e reintegradas no quadro funcional do Ministério da Educação. Ressaltou-se que o TCU limitara-se a examinar a concessão da aposentadoria com base no art. 71, III, da CF e não a anistia em si. Reputou-se que as impetrantes não teriam ocupado cargo, função ou emprego público na Administração Pública Federal, mas apenas teriam desempenhado atividade temporária sem qualquer vínculo, junto a pessoas jurídicas de direito privado para a efetivação do transitório Programa Nacional de Alfabetização. MS 25916/DF, rel. Min. Marco Aurélio, 19.9.2013' (Informativo 720, Plenário; grifos acrescidos) .
7.22.	De outro giro, ressalta-se que estão em análise, nestes autos, dois atos que, apesar de distintos, estão correlacionados: (a) a transposição (ato administrativo de inclusão do recorrente no regime jurídico único) ; e (b) o ato de aposentadoria.
7.23.	Inicialmente, cumpre ressaltar o entendimento já consolidado no STF e no TCU, segundo o qual o ato de aposentaria é ato complexo, exigindo, como condição de perfeição, o exame e o registro pelos tribunais de contas, conforme mencionado alhures. Assim, conforme expresso na Súmula TCU 278/2012, o termo inicial para a contagem do prazo decadencial não ocorre com a publicação do ato de concessão de aposentadoria pelo órgão, mas sim com a decisão desta Corte, que o considera legal ou ilegal, antes da qual o ato não está perfeito e acabado: 
'Os atos de aposentadoria, reforma e pensão têm natureza jurídica de atos complexos, razão pela qual os prazos decadenciais a que se referem o § 2º do art. 260 do Regimento Interno e o art. 54 da Lei nº 9.784/99 começam a fluir a partir do momento em que se aperfeiçoam com a decisão do TCU que os considera legais ou ilegais, respectivamente.'
7.24.	Observa-se que a análise da legalidade do ato de aposentadoria, para fins de registro, perpassa pela avaliação de diversos atos anteriores a ele, como o ato de transposição, os quais são seus pressupostos. Portanto, se, antes da decisão desta Corte não começa a fluir o prazo decadencial para a aposentadoria, tampouco há que se falar em consolidação dos atos que a antecedem, cuja análise acerca da legalidade também será remetida ao juízo desta Corte, na ocasião da análise do ato sujeito a registro. Pensamento contrário tornaria inócua a construção jurisprudencial em vigor, retirando, por consequência, a natureza de ato complexo dos atos de aposentadoria. 
7.25.	Esse entendimento encontra respaldo na jurisprudência do STF. Nesse sentido: 
'Embargos de declaração em mandado de segurança. Decisão monocrática. Conversão em agravo regimental. Negativa de registro de aposentadoria julgada ilegal pelo Tribunal de Contas da União. Inaplicabilidade ao caso da decadência prevista no art. 54 da Lei 9.784/99. Assegurado o direito ao contraditório e à ampla defesa. 1. Esta Suprema Corte possui jurisprudência pacífica no sentido de que o Tribunal de Contas da União, no exercício da competência de controle externo da legalidade do ato de concessão inicial de aposentadorias, reformas e pensões (art. 71, inciso III, CF/88) , não se submete ao prazo decadencial da Lei nº 9.784/99, iniciando-se o prazo quinquenal somente após a publicação do registro na imprensa oficial. 2. O TCU, em 2008, negou o registro da aposentadoria do ora recorrente, concedida em 1998, por considerar ilegal 'a incorporação de vantagem de natureza trabalhista que não pode subsistir após a passagem do servidor para o regime estatutário'. Como o ato de aposentação da recorrente ainda não havia sido registrado pelo Tribunal de Contas da União, não há que se falar em decadência administrativa, tendo em vista a inexistência do registro do ato de aposentação em questão. 3. Sequer há que se falar em ofensa aos princípios da segurança jurídica, da boa-fé e da confiança, pois foi assegurado à recorrente o direito ao contraditório e à ampla defesa, fato apresentado na própria inicial, uma vez que ele apresentou embargos de declaração e também pedido de reexame da decisão do TCU. 4. Agravo regimental não provido' (MS 27746 ED, Relator:  Min. DIAS TOFFOLI, Primeira Turma, julgado em 12/06/2012, ACÓRDÃO ELETRÔNICO DJe-176 DIVULG 05-09-2012 PUBLIC 06-09-2012) .
7.26.	Nesse sentir, propõe-se a rejeição dos argumentos apresentados pelo recorrente. 
8. Do voto do Ministro Marco Aurélio no MS 30.548-DF
8.1.	Defende-se que o Ministro Marco Aurélio, em seu voto no MS 30.548-DF, foi favorável à transposição do regime de emprego público para cargo público estatutário, com base nos seguintes argumentos:
8.2.	Quanto à citação ao ROMS 30.548-DF, relatado pelo Ministro Marco Aurélio, os recorrentes aduzem que tal aresto, ao invés de ser contra os seus interesses, é-lhes favorável, pois mostra que o regime laboral ao qual foi submetido (estatutário) é o correto.
Análise:
8.3.	Ad argumentandum tantum, ainda que se entenda que, em seu voto, o Ministro Marco Aurélio tenha se manifestado favorável ao pleito dos recorrentes no ROMS 30.548-DF, é de se considerar o teor do que foi decidido pelo Pretório Excelso, que consta de sua ementa:
'ANISTIA - SERVIÇO PÚBLICO - RETORNO - REGIME. O retorno do servidor à Administração Pública, à prestação de serviços, faz-se observada a situação jurídica originária, descabendo transmudar o regime da Consolidação das Leis do Trabalho em especial - inteligência das Leis nº 8.878/94 e 8.212/90.'
8.4.	Assim, vem à baila a doutrina de Humberto Theodoro Júnior:
'Os motivos, ainda que relevantes para fixação do dispositivo da sentença, limitam-se ao plano lógico da elaboração do julgado. Influenciam em sua interpretação mas não recobrem do manto de intangibilidade que é próprio da 'res iudicata'. O julgamento, que se torna imutável e indiscutível, é a resposta dada ao pedido do autor, não o 'porquê' dessa resposta' (grifos acrescidos) (in Curso de Direito Processual Civil, Volume I, 39ª edição, Rio de Janeiro: Editora Forense, 2003, p. 485) .
....................................................................................................................................................................
8.6.	Posta assim a questão, é de se entender que a fundamentação do dispositivo da sentença não faz coisa julgada e, por via de consequência, o entendimento de que é possível a transposição de celetista para estatutário não transitou em julgado.
9.	Da ofensa ao inciso II do art. 37 da CF/1988
9.1.	Defende-se que a transposição em apreço não fere o disposto no art. 37, II, da CF/88, com base nos seguintes argumentos:
9.2.	O que o inciso II do caput do art. 37 da CF/88 veda é o ingresso (investidura) em cargo ou emprego público sem aprovação prévia em concurso público. Não proíbe a transformação de emprego público em cargo e vice-versa, pois esse inciso tem que ser sobretudo interpretado à luz do inciso I do caput do mesmo artigo (preencher requisitos estabelecidos em lei) .
Análise:
9.3.	Após a Carta Política de 1988, restou assente que a investidura em cargos públicos deve, obrigatoriamente, ser precedida de concurso público (art. 37, II) , ressalvadas as nomeações para cargo em comissão declarado em lei de livre nomeação e exoneração. O inciso I da atual Constituição Federal, por ser amplo e genérico, deve ser conjugado com o inciso II, que trata, especificamente, da investidura em cargo ou emprego público.
9.4.	Demais disso, não se pode relegar ao oblívio a lição de Hely Lopes Meirelles:
'Na Administração Pública não há liberdade nem vontade pessoal. Enquanto na administração particular é lícito fazer tudo que a lei não proíbe, na Administração Pública só é permitido fazer o que a lei autoriza. A lei para o particular significa 'pode fazer assim'; para o administrador público significa 'deve fazer assim'' (in Direito Administrativo Brasileiro, 33ª ed., São Paulo: Malheiros Editores, 2007, p. 87-88) .
9.5.	Noutro falar: não há autorização legal para a Administração Pública Federal transformar emprego público em cargo público. Daí porque se entende irregular a aludida transformação.
10.	Do registro no TCU dos atos de retorno ao serviço público dos recorrentes
10.1.	Os recorrentes entendem que este Tribunal não tem competência para examinar a reintegração dos anistiados em processos de admissão de pessoal, com base nos seguintes argumentos:
10.2.	É inconstitucional a alteração nos procedimentos deste Tribunal, no sentido de que o órgão de origem passe a cadastrar, no sistema Sisac, atos de servidores que venham a ser reintegrados com base na Lei 8.874/1994, referendado nesse ponto pelo malsinado Acórdão 303/2015-TCU-Plenário, pois reintegração não é espécie do gênero admissão.
Análise:
10.3.	Observa-se que o presente processo é de aposentadoria, e não de admissão. Verificada a indevida transposição do regime de trabalho dos reintegrados, ora recorrentes, de celetista para estatutário, ocorreu o julgamento pela ilegalidade das presentes concessões de aposentadoria. O argumento apresentado pelos recorrentes não tem repercussão neste processo. Assim, torna-se desnecessária a sua análise.
11.	Da natureza jurídica dos atos de aposentação
11.1.	Os recorrentes defendem que os atos de aposentadoria não são complexos, com base nos seguintes argumentos:
11.2.	Mesmo com o aparente aperfeiçoamento que o TCU lhe dá, ao registrar o ato concessivo, a aposentadoria não seria um ato complexo.
Análise:
11.3.	A sedimentada jurisprudência da Suprema Corte é no sentido de classificar como ato complexo a concessão de aposentadoria, reforma ou pensão, consoante os seguintes julgados (RMS 3881/SP, MS 19875/DF, RE 195861/ES e MS 23665/DF) .
11.4.	Assim, como o ato de aposentadoria é complexo, somente passa a estar plenamente formado (perfeito) , válido (aferição da legalidade com reflexo de definitividade perante a Administração) e eficaz (plenamente oponível a terceiros, deixando de apresentar executoriedade provisória) quando recebe o registro pela Corte de Contas. Tal entendimento decorre do disposto no inciso III do art. 71 da Constituição Federal, que estabelece que compete ao Tribunal de Contas da União apreciar, para fins de registro, a legalidade dos atos de admissão, assim como a concessão de aposentadoria, reforma ou pensão.
12.	Da ilegalidade da percepção da vantagem do art. 9º da Lei 8.460/1992
12.1.	Os recorrentes aduzem que é legal a inclusão da vantagem de que trata o art. 9º da Lei 8.460/1992 nos proventos de aposentadoria, vez que representa a diferença entre o salário recebido e os proventos que passou a receber como servidores da União, mesmo na hipótese de mudança de regime.
12.2.	Demais disso, argumentam que foi incorreta a menção ao MS 18381.85.2014.4.01.3400 no acórdão a quo.
12.3.	Por fim, aduzem que houve erro material na definição do valor da VINI que os recorrentes recebem, devendo esta Corte de Contas, sobretudo porque adota o princípio da verdade material como lema, corrigir esse erro e determinar que a União passe a pagar ao Sr. Frederico Machado Porto a importância de R$ 5.776,10, em nível de setembro de 2004, a título de VINI (art. 9º da Lei 8.460/1992) .
Análise:
12.3.	Considerando que a parcela já deveria ter sido totalmente absorvida pelos inúmeros reajustes ocorridos desde a edição da Lei 8.460/1992, seu pagamento não encontra qualquer amparo legal ou judicial, o que impõe sua imediata supressão e a necessidade de reposição dos valores recebidos após 25/2/2014, data de publicação da Mensagem 554726 da Secretaria de Gestão Pública do Ministério do Planejamento, Orçamento e Gestão.
12.4.	Não merece, portanto, ser acolhido o argumento dos recorrentes.
13. 	Da coisa julgada
13.1.	Defende-se que a transposição dos recorrentes do regime celetista para o estatutário estaria garantido por força de coisa julgada, com base nos seguintes argumentos:
13.2.	O pedido formulado pela reclamante Sindicato dos Empregados na Administração dos Serviços Portuários em Brasília - SINBRAPORT, na qualidade de substituto processual, nos autos do Processo 680/1990 da 10ª Vara do Trabalho de Brasília/DF, contra a reclamada Portobrás, foi julgado procedente e transitou em julgado.
13.3.	Demais disso, insta consagrar a decisão proferida pelo TRF - 1ª Região, nos autos do Processo 1009950.55.2017.4.01.0000, tendo como requerente a Associação dos Servidores Federais em Transporte - ASDNER. Quanto ao rol de beneficiários desse processo, vale destacar que, por se tratar de mandado de segurança coletivo, todos os filiados que se enquadrarem nos termos da decisão liminar fazem jus ao benefício, independentemente de constarem na lista de filiados que instrui a petição inicial. Esse é o entendimento do STF e dos demais Tribunais do País.
Análise:
13.4.	A sentença proferida nos autos do Processo 680/1990 da 10ª Vara do Trabalho de Brasília/DF, proposta dentro do entendimento do RE 130.325 do STF e confirmada na Apelação Civil 2000.01.00.083084-0/DF, tem as seguintes partes a serem destacadas:
'DECIDE-SE:
Embora esteja atualmente sob a forma de empresa pública, a reclamada exercia tipicamente atividade estatal de serviço público e sob o controle governamental da administração direta. Em consequência, sua natureza jurídica passada e atual equivale à das autarquias...
............................................................................................................................................
O fato de a reclamada estar em liquidação não é fato impeditivo da estabilidade, porque os estáveis ou ficarão em posição de justa disposição ou serão reaproveitados, como vem acontecendo com muitos, como provam os documentos de fls. 452 a 528, os quais nem sequer foram impugnados.
ISTO POSTO:
RESOLVE, por unanimidade, a MM. 10ª Junta de Conciliação e Julgamento de Barsília-DF, julgar procedente a ação, para declarar a legitimidade da substituição processual e que os servidores da reclamada estão amparados pelas disposições do art. 19 dos Atos das Disposições Constitucionais Transitórias (...) .'
13.5.	No tocante à decisão judicial, ainda que tenha transitado em julgado o dispositivo da deliberação trazida à colação pelo recorrente, cumpre observar o disposto no art. 469 do antigo CPC (vigente à época) :
'Art. 469. Não fazem coisa julgada:
I - os motivos, ainda que importantes para determinar o alcance da parte dispositiva da sentença;
II - a verdade dos fatos, estabelecida como fundamento da sentença;
III - a apreciação da questão prejudicial, decidida incidentemente no processo' (grifos acrescidos) .
13.6.	Comentando o artigo supracitado, vem à baila a doutrina de Humberto Theodoro Júnior:
'Os motivos, ainda que relevantes para fixação do dispositivo da sentença, limitam-se ao plano lógico da elaboração do julgado. Influenciam em sua interpretação mas não recobrem do manto de intangibilidade que é próprio da 'res iudicata'. O julgamento, que se torna imutável e indiscutível, é a resposta dada ao pedido do autor, não o 'porquê' dessa resposta' (grifos acrescidos) (in Curso de Direito Processual Civil, Volume I, 39ª edição, Rio de Janeiro: Editora Forense, 2003, p. 485) .
13.7.	Posta assim a questão, é de se entender que a fundamentação do dispositivo da sentença não faz coisa julgada e, por via de consequência, o entendimento de que a Portobras é uma autarquia, e não uma empresa pública, não transitou em julgado. É dizer: se se considerar a sentença transcrita pelos recorrentes, tem-se que o que foi assegurado foi a estabilidade dos empregados, e não a sua submissão ao regime estatutário da Lei 8.112/1990.
13.8.	Ademais, a tese de que a Portobrás possuiria natureza autárquica não encontra respaldo na ordem jurídica. Não obstante haver algumas atividades exclusivas de pessoas jurídicas de direito público, tais como o exercício do poder de polícia, o que define a natureza jurídica da entidade não é o tipo de atividade por ela executada ou a origem dos recursos que a mantém, mas, sim, a vontade política do ente instituidor, que, no caso, instituiu a Portobrás como empresa pública.
13.9.	No que tange ao provimento judicial nos autos do Processo 1009950.55.2017.4.01.0000, com trâmite do TRF da 1ª Região, observa-se que o Supremo Tribunal Federal, ao julgar o RE 573.232/SC, assim deliberou em acórdão de repercussão geral:
'REPRESENTAÇÃO - ASSOCIADOS - ARTIGO 5º, INCISO XXI, DA CONSTITUIÇÃO FEDERAL. ALCANCE. O disposto no artigo 5º, inciso XXI, da Carta da República encerra representação específica, não alcançando previsão genérica do estatuto da associação a revelar a defesa dos interesses dos associados. TÍTULO EXECUTIVO JUDICIAL - ASSOCIAÇÃO - BENEFICIÁRIOS. As balizas subjetivas do título judicial, formalizado em ação proposta por associação, é definida pela representação no processo de conhecimento, presente a autorização expressa dos associados e a lista destes juntada à inicial.'
13.10.	Na mesma toada, pelo seu caráter didático, merece ser transcrita a ementa do Resp 1.374.678 apreciado no STJ:
'4. Ademais, não se desconhece que prevalece na jurisprudência do STJ o entendimento de que, indistintamente, os sindicatos e associações, na qualidade de substitutos processuais, detêm legitimidade para atuar judicialmente na defesa dos interesses coletivos de toda a categoria que representam, por isso, caso a sentença coletiva não tenha  uma delimitação expressa dos seus limites subjetivos,  a coisa julgada advinda da ação coletiva deve alcançar todas as pessoas da categoria, legitimando-as para a propositura individual da execução de sentença. 
5. No entanto, não pode ser ignorado que, por ocasião do julgamento do Recurso Extraordinário n. 573.232/SC, sob o regime do artigo 543-B do CPC, o Plenário do STF proferiu decisão, com repercussão geral, perfilhando entendimento acerca da exegese do art. 5º, inciso XXI, da Constituição Federal, em que fez distinção entre a representação, conferida pelo mencionado dispositivo às associações, da substituição processual dos sindicatos.'
13.11.	Por via de consequência, no caso em apreço, o decidido nos autos do Processo 1009950.55.2017.4.01.0000 somente aproveitaria aos interessados se comprovadas as suas filiações à Associação dos Servidores Federais em Transportes - ASDNER, bem como as suas autorizações expressas para as representações na referida demanda, consoante tese de repercussão geral fixada pelo STF, nestes termos:
'A eficácia subjetiva da coisa julgada formada a partir de ação coletiva, de rito ordinário, ajuizada por associação civil na defesa de interesses dos associados, somente alcança os filiados, residentes no âmbito da jurisdição do órgão julgador, que o fossem em momento anterior ou até a data da propositura da demanda, constantes de relação juntada à inicial do processo de conhecimento.'
13.12.	Ocorre que os recorrentes não trouxeram aos autos a prova da aludida filiação à ASDNER, tampouco as suas autorizações para a referida associação representá-los na ação em testilha. 
CONSIDERAÇÕES ADICIONAIS
14.	Frederico José Machado Porto informa que se encontra sob a proteção da Lei 10.741/2003 (Estatuto do Idoso) e solicita que lhe seja concedida prioridade na tramitação e nas decisões deste processo.
15.	Muitas das considerações expendidas ao longo desta instrução já tinham sido elaboradas em outra peça desta unidade técnica, por ocasião da apreciação do TC Processo 023.402/2011-3 (Acórdão 3086/2016-TCU-Plenário, Sessão de 30/11/2016) , ocasião em que foi negado provimento ao pedido de reexame interposto. Opostos embargos de declaração ao Acórdão 3086/2016-TCU-Plenário, o Plenário os rejeitou (Acórdão 228/2017-TCU-Plenário, Sessão de 15/2/2017) .
		CONCLUSÃO
16.	Da análise anterior, conclui-se que:
a) não houve ofensa do v. Acórdão 303/2015-TCU-Plenário à medida cautelar prolatada na ADI 2.135-4/DF, julgada pelo STF;
b) o Acórdão 303/2015-TCU-Plenário, proferido nos autos do TC Processo 030.981/2011-5, ao não realizar a oitiva dos interessados, não cerceou direito ao contraditório e à ampla defesa;
c) não se aplica ao presente caso a decadência prevista no art. 54 da Lei 9.784/1999;
d) o decidido no ROMS 30.548-DF pelo STF não foi favorável à transposição de celetista para estatutário;
e) a transmutação de regime laboral dos recorrentes, de celetista para o estatutário, ofende ao disposto no art. 37, II, da CF/1988;
f) o objeto de fundo destes autos não é a admissão dos anistiados, e, sim, suas aposentações;
g) o registro da aposentação perante o Tribunal de Contas da União é ato complexo;
h) é ilegal a percepção da vantagem do art. 9º da Lei 8.460/1992;
i) a transmutação de regime laboral dos recorrentes, do celetista para o estatutário, não está garantido por sentença judicial.
16.1.	Com base nessas conclusões, propõe-se o não provimento dos recursos.
		PROPOSTA DE ENCAMINHAMENTO
17.	Ante o exposto, submetem-se os autos à consideração superior, propondo-se, com fundamento no art. 48 da Lei 8.443/1992 c/c os artigos 285 e 286, parágrafo único, do RI/TCU:
a) conhecer dos presentes pedidos de reexame, para, no mérito, negar-lhes provimento; e
b) dar ciência do acórdão que for prolatado aos recorrentes e aos demais interessados, ressaltando-se que o relatório e o voto que o acompanharem podem ser consultados no endereço www.tcu.gov.br/acordaos, no dia seguinte ao de sua oficialização."
É o relatório.

Deana da Conceição, OAB/DF 13.317, representando Frederico José Machado Porto.

Procurador Júlio Marcelo de Oliveira.

APOSENTADORIAS. SERVIDORES ANISTIADOS, EGRESSOS DE EMPRESA PÚBLICA EXTINTA, INDEVIDAMENTE INTEGRADOS AO REGIME ESTATUTÁRIO. INCLUSÃO NOS PROVENTOS DE PARTE DOS INTERESSADOS, EM CARÁTER PERMANENTE, DE VANTAGEM DE NATUREZA PROVISÓRIA. NEGATIVA DE REGISTRO. PEDIDOS DE REEXAME. NÃO APRESENTAÇÃO DE ELEMENTOS BASTANTES PARA ALTERAR A DELIBERAÇÃO RECORRIDA. CONHECIMENTO. NÃO PROVIMENTO.

APOSENTADORIA (APOS)

Secretaria de Recursos (SERUR); Secretaria de Fiscalização de Pessoal (SEFIP).

Por meio do Acórdão 2171/2018-TCU-Primeira Câmara, esta Corte negou registro, entre outros, aos atos de aposentadoria dos srs. Francisco Antônio Martins, Frederico José Machado Porto e Irisdalva Vidal Martins Machado Rocha, empregados oriundos de empresas estatais extintas reintegrados ao serviço público, nos quadros do Ministério dos Transportes, Portos e Aviação Civil, com base na anistia estabelecida na Lei 8.878/1994. A recusa se deveu à transposição do regime jurídico de origem dos interessados (Consolidação das Leis do Trabalho - CLT) para o regime estatutário (Lei 8.112/1990) . Nos casos do sr. Frederico José Machado Porto e da sra. Irisdalva Vidal Martins Machado Rocha, também foi apontada como irregular a inclusão nos proventos da Vantagem Individual Nominalmente Identificada (VINI) de que trata o art. 9º da Lei 8.460/1992.
2.	Inconformados, os inativos interpõem pedidos de reexame.
3.	A propósito, o sr. Francisco Antônio Martins e a sra. Irisdalva Vidal Martins Machado Rocha alegam que o Tribunal Regional Federal da 1ª Região (TRF-1) , em apelação oferecida no Mandado de Segurança Coletivo 1009950-55.2017.4.01.0000, decidiu, liminarmente, suspender a eficácia da portaria que disciplinou o restabelecimento do regime trabalhista para os empregados anistiados, a saber, a Portaria Normativa 5/2016, da Secretaria de Gestão de Pessoas e Relações do Trabalho no Serviço Público, do Ministério do Planejamento, Desenvolvimento e Gestão (SGPRTSP/MP) . Acrescentam que, por se tratar de mandado de segurança coletivo proposto por associação de servidores, "todos os filiados que se enquadrarem nos termos da decisão liminar fazem jus ao benefício, independentemente de constarem na lista de filiados que instrui a petição inicial". Lembram, por fim, que o Acórdão 303/2015-TCU-Plenário admite, em seu item 9.2.3, que as deliberações desta Corte sobre a matéria tratada nestes autos "não deverão ser implementadas na hipótese de decisão judicial que expressamente determine a transposição para o regime estatutário".
4.	O sr. Frederico José Machado Porto, de sua parte, alega, em preliminar, que tanto o ato que submeteu seu vínculo funcional ao regime da Lei 8.112/1990 quanto seu ato de aposentadoria estariam albergados pelo manto da decadência, conforme, inclusive, já reconhecido pela jurisprudência (cf. sentença do Tribunal Regional Federal da 5ª Região na Apelação 0800679-97.2012.4.05.8300/PE,) . Também em preliminar, alude ao art. 2º, inciso XIII, da Lei 9.784/1999, que veda a aplicação retroativa de nova interpretação que seja desfavorável ao administrado, e assevera que o Acórdão 303/2005-TCU-Plenário, no qual o Tribunal firmou entendimento acerca da ilicitude da transposição de regime dos anistiados, padece de nulidade, porquanto desrespeitado o devido processo legal, especialmente no tocante à realização do contraditório dos terceiros interessados (no caso, os próprios anistiados) . No mérito, pondera, essencialmente, que:
	- nos termos do art. 39 da Constituição Federal e à luz do entendimento assente no Supremo Tribunal Federal (STF) , o regime estatutário é incompatível com a figura do emprego público, de modo que seu reingresso nos quadros da administração, operado pela Lei da Anistia, apenas seria possível no respectivo cargo público transformado;
	- foi alcançado pela sentença trabalhista que declarou que os empregados da Empresa de Portos do Brasil S/A (Portobrás) , por se tratar de entidade com natureza autárquica, fariam jus à estabilidade prevista no art. 19 dos Atos das Disposições Constitucionais Transitórias e à eventual colocação em disponibilidade, nos termos do atual art. 27 da Lei 8.029/1990 (Processo 680/1990, da 10ª Vara do Trabalho do Distrito Federal) ;
	- a VINI da Lei 8.460/1992 não é vantagem transitória, mas permanente;
	- não integrou o Mandado de Segurança Coletivo 18381-85.2014.4.01.3400, equivocadamente apontado na deliberação recorrida como fundamento para supressão da parcela;
	- "a previsão legal para que continue percebendo a VINI encontra-se no § 2º do art. 8º e no § 3º do art. 8º-A, ambos artigos da Lei 11.357/2006, na medida em que esses dispositivos legais apenas vedam a percepção simultânea das gratificações que mencionam com vantagens que se baseiam no desempenho ou se baseiam na superação de metas, coisa que a VINI não é".
5.	Instruindo o feito, a Secretaria de Recursos (Serur) , após minucioso exame da matéria, posiciona-se pelo conhecimento e não provimento dos pedidos de reexame.
6.	O Ministério Público, em cota simples, põe-se de acordo. 
7.	Ratifico o juízo inicial de admissibilidade dos pedidos de reexame.
8.	No mérito, acompanho, por seus fundamentos, expostos no relatório que antecede este voto, as conclusões dos pareceres, sem prejuízo das considerações que se seguem.
9.	No tocante à primeira preliminar suscitada pelo sr. Frederico José Machado Porto, sendo as aposentadorias e pensões atos complexos, segue-se que seu aperfeiçoamento - e, destarte, a definição do termo inicial do prazo para operar-se a decadência - apenas se dá no momento em que o Tribunal afere a legalidade do respectivo título concessório, ordenando seu registro, o que ainda não se verificou na espécie. A jurisprudência do STF é inequívoca nesse sentido:
"DECADÊNCIA - ATO ADMINISTRATIVO - DESFAZIMENTO - APOSENTADORIA - INADEQUAÇÃO. O disposto no artigo 54 da Lei nº 9.784/99, a revelar o prazo de decadência para a Administração Pública rever os próprios atos, por pressupor situação jurídica constituída, não se aplica à aposentadoria, porque esta reclama atos sequenciais." (MS 28.604/DF, DJE de 21/02/2013) .
10.	Nesse precedente, vale destacar, assim se expressou em seu voto o eminente relator, Ministro Marco Aurélio:
"Improcede o que articulado sobre a passagem do tempo. Os pronunciamentos do Supremo são reiterados no sentido de afastar a incidência do disposto no artigo 54 da Lei nº 9.784/99 quando se tratar de situação que anteriormente não foi aperfeiçoada, como é o caso da aposentadoria presente o crivo final do Tribunal de Contas."
11.	Especificamente quanto aos "atos de transposição", sua patente inconstitucionalidade - por ofensa aos princípios da isonomia e da reserva legal para a criação de cargo público - impede sua eventual consolidação, não havendo que se falar, assim, em decadência. Novamente, essa é a jurisprudência do STF, como ilustra, entre várias outras, a ementa adiante transcrita:
"MANDADO DE SEGURANÇA. SERVENTIA EXTRAJUDICIAL. INGRESSO. SUBSTITUTO EFETIVADO COMO TITULAR DE SERVENTIA APÓS A PROMULGAÇÃO DA CONSTITUIÇÃO DA REPÚBLICA. IMPOSSIBILIDADE. DIREITO ADQUIRIDO. INEXISTÊNCIA. CONCURSO PÚBLICO. EXIGÊNCIA. ARTIGO 236, § 3º, DA CRFB/88. NORMA AUTOAPLICÁVEL. DECADÊNCIA PREVISTA NO ARTIGO 54 DA LEI 9.784/1999. INAPLICABILIDADE. PRINCÍPIO DA PROTEÇÃO DA CONFIANÇA. PRINCÍPIO DA BOA-FÉ. OFENSA DIRETA À CARTA MAGNA. SEGURANÇA DENEGADA. 
1. O postulado do concurso público traduz-se na necessidade essencial de o Estado conferir efetividade ao princípio constitucional da igualdade (CRFB/88, art. 5º, caput) , vedando-se a prática intolerável do Poder Público conceder privilégios a alguns, ou de dispensar tratamento discriminatório e arbitrário a outros. Precedentes: ADI 3978, Rel. Min. Eros Grau, Tribunal Pleno, DJe 11.12.2009; ADI 363, Rel. Min. Sydney Sanches, Tribunal Pleno, DJ 03.05.1996. 
...................................................................................................................................
3. A delegação registral ou notarial, para legitimar-se constitucionalmente, pressupõe a indispensável aprovação em concurso público de provas e títulos, por tratar-se de regra constitucional que decorre do texto fundado no impositivo art. 236, § 3º, da Constituição da República, o qual, indubitavelmente, constitui-se norma de eficácia plena, independente, portanto, da edição de qualquer lei para sua aplicação. Precedentes: RE 229.884 AgR, Rel. Min. Ellen Gracie, Segunda Turma, DJ 05.08.2005; ADI 417, Rel. Min. Maurício Corrêa, Tribunal Pleno, DJ 05.5.1998; ADI 126, Rel. Min. Octavio Gallotti, Tribunal Pleno, DJ 05.6.1992. 
4. In casu, a situação de flagrante inconstitucionalidade não pode ser amparada em razão do decurso do tempo ou da existência de leis locais que, supostamente, agasalham a pretensão de perpetuação do ilícito. 
5. A inconstitucionalidade prima facie evidente impede que se consolide o ato administrativo acoimado desse gravoso vício em função da decadência. Precedentes: MS 28.371 AgR/DF, Rel. Min. Joaquim Barbosa, Tribunal Pleno, DJe 27.02.2013; MS 28.273 AgR, Relator Min. Ricardo Lewandowski, Tribunal Pleno, DJe 21.02.2013; MS 28.279, Relatora Min. Ellen Gracie, Tribunal Pleno, DJe 29.04.2011. 
6. Consectariamente, a edição de leis de ocasião para a preservação de situações notoriamente inconstitucionais, ainda que subsistam por longo período de tempo, não ostentam o caráter de base da confiança a legitimar a incidência do princípio da proteção da confiança e, muito menos, terão o condão de restringir o poder da Administração de rever seus atos. 
7. A redução da eficácia normativa do texto constitucional, ínsita na aplicação do diploma legal, e a consequente superação do vício pelo decurso do prazo decadencial, permitindo, por via reflexa, o ingresso na atividade notarial e registral sem a prévia aprovação em concurso público de provas e títulos, traduz-se na perpetuação de ato manifestamente inconstitucional, mercê de sinalizar a possibilidade juridicamente impensável de normas infraconstitucionais normatizarem mandamentos constitucionais autônomos, autoaplicáveis. 
8. O desrespeito à imposição constitucional da necessidade de concurso público de provas e títulos para ingresso da carreira notarial, além de gerar os claros efeitos advindos da consequente nulidade do ato (CRFB/88, art. 37, II e § 2º, c/c art. 236, § 3º) , fere frontalmente a Constituição da República de 1988, restando a efetivação na titularidade dos cartórios por outros meios um ato desprezível sob os ângulos constitucional e moral. 
9. Ordem denegada" (Mandado de Segurança 26860, Rel. Min. Luiz Fux, julg. 2/4/2014, Plenário, DJe 22/9/2014; os destaques não constam do original) .
12.	Também não há que se falar, na hipótese, em aplicação retroativa de nova interpretação. O art. 2º, parágrafo único, inciso XIII, da Lei 9.784/1999, invocado pelo sr. Frederico José Machado Porto, tem como pressuposto fático de incidência a revisão de ato administrativo concreto em face da mudança de entendimento por parte da administração, ou seja, a alteração de uma situação já constituída motivada por exegese ulterior. Isso, todavia, não ocorre nas aposentadorias ora em exame, uma vez que em nenhum momento esta Corte de Contas afirmou estarem os títulos concessórios em consonância com a lei.
13.	Desse modo, no âmbito do controle externo, descabe cogitar de ofensa à segurança jurídica dos recorrentes, porquanto o suposto entendimento jurisprudencial anterior, alegadamente favorável à transposição e, por consequência, à obtenção de aposentadorias estatutárias, jamais se materializou em seu favor.
14.	De toda sorte, não se pode atribuir a precedentes isolados a eficácia de lei. Em verdade, não há direito adquirido a determinado entendimento ou à aplicação de determinada corrente jurisprudencial já superada, devendo prevalecer, em cada julgamento, a convicção dos julgadores na aplicação da legislação de regência - esta, sim, fonte formal de direito.
15.	Sem embargo, precisamente em homenagem aos princípios da segurança jurídica e da proteção da confiança dos administrados, esta Corte dispensou a reposição dos valores indevidamente percebidos de boa-fé pelos beneficiários (cf. verbete 106 da súmula de jurisprudência) .
16.	Quanto à pretensa nulidade do Acórdão 303/2005-TCU-Plenário - por ausência de contraditório dos terceiros interessados -, cumpre anotar, de plano, que aquela deliberação foi produzida no regular exercício da jurisdição objetiva desta Corte, desvinculada, pois, dos pressupostos que dão substância aos processos de cunho subjetivo. Mas ainda que assim não fosse, isso em nada afetaria a higidez do Acórdão 2171/2018-TCU-Primeira Câmara, que negou registro às aposentadorias dos recorrentes: aqui, o rito próprio aplicável à espécie foi rigorosamente observado, permitindo, inclusive, a possibilidade de reexame da matéria por provocação dos servidores atingidos, como ora se verifica.
17.	No que concerne à última preliminar invocada, alusiva à decisão do TRF-1, em mandado de segurança coletivo proposto por associação de servidores, suspendendo cautelarmente a eficácia da Portaria Normativa 5/2016, da SGPRTSP/MP, esta em nada interfere no andamento destes autos, até porque o acórdão recorrido não se fundou na Portaria Normativa. 
18.	De qualquer modo, havendo decisão judicial impeditiva do cumprimento do Acórdão 2171/2018-TCU-Primeira Câmara, as medidas prescritas por esta Corte de Contas, naturalmente, não deverão ser implementadas.
19.	Atendo-me, pois, ao mérito dos pedidos de reexame, não há como admitir a aposentação, sob o regime próprio de previdência do funcionalismo, de ex-empregados de empresas públicas alcançados pela anistia prevista na Lei 8.878/1994. É que seus antigos empregos, então regidos pela CLT, jamais foram transformados em cargos públicos, de sorte que seu excepcional retorno aos quadros da administração teria de se dar, necessariamente, no regime trabalhista, sob pena de ofensa, como dito, aos princípios da legalidade (reserva legal para a criação de cargo público) e da isonomia (investidura em cargo efetivo mediante concurso público) .
20.	Tal é o entendimento assente na Corte Constitucional:
"ANISTIA - SERVIÇO PÚBLICO - RETORNO - REGIME. O retorno do servidor à Administração Pública, à prestação de serviços, faz-se observada a situação jurídica originária, descabendo transmudar o regime da Consolidação das Leis do Trabalho em especial - inteligência das Leis nº 8.878/94 e 8.212/90" (RMS 30548, Rel. Min. Marco Aurélio, julg. 15/9/2015, Primeira Turma, DJe 27/10/2015) .
21.	Com efeito, o art. 243 da Lei 8.112/1990, por disposição expressa, apenas alcançou os "servidores dos Poderes da União, dos ex-Territórios, das autarquias e das fundações", não havendo, pois, à época, hipótese de empregados de empresa pública - como a Portobrás e a Empresa Brasileira de Transportes Urbanos (EBTU) - terem seus empregos transformados em cargos estatutários. Também não seria possível, de outra parte, seu eventual aproveitamento em cargos distintos daqueles para os quais foram originalmente contratados, conforme entendimento expresso na Súmula Vinculante 43 do STF:
"É inconstitucional toda modalidade de provimento que propicie ao servidor investir-se, sem prévia aprovação em concurso público destinado ao seu provimento, em cargo que não integra a carreira na qual anteriormente investido."
22.	Relativamente ao argumento, apresentado pelo sr. Frederico José Machado Porto, de que a condição de servidores autárquicos estaria assegurada aos empregados da Portobrás pela sentença trabalhista exarada no Processo 680/1990 da 10ª Vara do Trabalho do Distrito Federal, assiste razão à Serur quando afirma que o ponto, conquanto tenha sido tangenciado pelo Juízo em sua exposição de motivos, não fez parte do dispositivo da decisão, que se limitou a declarar que "os servidores da reclamada estão amparados pelas disposições do art. 19 dos Atos das Disposições Transitórias (...) e pelo art. 24 da Lei 8.029/90" (peça 17, p. 63) . Assim, mesmo que se admitisse, por força dessa decisão, a estabilidade dos empregados da empresa no serviço público, ainda faltaria amparo para sua aposentação sob o regime estatutário, precisamente a matéria de fundo objeto do presente feito.
23.	A propósito, permito-me anotar, de passagem, a manifestação do Ministro Marco Aurélio acerca da "natureza autárquica" que os postulantes então pretendiam atribuir à EBTU no julgamento do RMS 30548, acima referido (destaques acrescentados) :
"No mais, descabe atribuir natureza autárquica à extinta Empresa Brasileira de Transportes Urbanos - EBTU, simplesmente em razão das atividades por ela desempenhadas. A entidade foi expressamente qualificada como empresa pública, consoante previsão do artigo 5º da Lei nº 6.291/75. É tradicional, no ordenamento jurídico pátrio, a presença de estatais prestadoras de serviços públicos, dotadas de personalidade jurídica de direito privado e, consequentemente, submetidas à Consolidação das Leis do Trabalho, com as naturais derrogações decorrentes do fato de integrarem a estrutura da Administração Pública. Afasta-se, portanto, a pretendida observância do artigo 19 do Ato das Disposições Constitucionais Transitórias, do artigo 243 da Lei nº 8.212/1990 e dos demais preceitos evocados, nos quais não se alude a empresas públicas ou sociedades de economia mista. A Lei nº 8.878/1994, ao viabilizar o retorno de empregados excluídos do serviço público federal, garante adequada reparação dos prejuízos sofridos por demissões formalizadas na década de 1990, não havendo, em relação aos impetrantes, direito subjetivo ao enquadramento no regime estatutário. Reconheço, assim, a validade da Portaria nº 206/2009, do Ministério do Planejamento, Orçamento e Gestão."
24.	Passo, então, a examinar a Vantagem Individual Nominalmente Identificada (VINI) incluída nos proventos do sr. Frederico José Machado Porto e da sra. Irisdalva Vidal Martins Machado Rocha.
25.	A origem da parcela encontra-se no art. 9º da Lei 8.460/1992: 
"Art. 9° Caso o valor dos vencimentos decorrente do enquadramento do servidor, nos termos desta lei, não absorva integralmente suas vantagens a que se refere o art. 4°, a diferença será paga a título de vantagem individual nominalmente identificada."
26.	Trata-se, como se vê, de vantagem de caráter precário, instituída unicamente para evitar o decesso remuneratório dos servidores.
27.	Nessas circunstâncias, é inafastável a observância da disciplina fixada no art. 103 do Decreto-Lei 200/1967:
"Art. 103. Todo servidor que estiver percebendo vencimento, salário ou provento superior ao fixado para o cargo nos planos de classificação e remuneração, terá a diferença caracterizada como vantagem pessoal, nominalmente identificável, a qual em nenhuma hipótese será aumentada, sendo absorvida progressivamente pelos aumentos que vierem a ser realizados no vencimento, salário ou provento fixado para o cargo nos mencionados planos."
28.	A menção feita pelo sr. Frederico José Machado Porto ao § 2º do art. 8º e ao § 3º do art. 8º-A da Lei 11.357/2006, apontados como "previsão legal para que continue percebendo a VINI", é absolutamente impertinente, como se constata pela simples leitura desses dispositivos:
"Art. 8o  Até 31 de dezembro de 2008, a estrutura remuneratória dos titulares dos cargos de provimento efetivo integrantes do PGPE terá a seguinte composição:
............................................................................................................................................
§ 2o  Os integrantes do PGPE não fazem jus à percepção da Gratificação de Desempenho de Atividade Técnico-Administrativa - GDATA, de que trata a Lei no 10.404, de 9 de janeiro de 2002, e não poderão perceber a GDPGTAS cumulativamente com quaisquer outras gratificações que tenham como fundamento o desempenho profissional, individual, coletivo ou institucional ou a produção ou superação de metas.
Art. 8o-A.  A partir de 1o de janeiro de 2009, observado o nível do cargo, a estrutura remuneratória dos integrantes do PGPE terá a seguinte composição:
............................................................................................................................................
§ 3o  Os integrantes do PGPE não fazem jus à percepção da Gratificação de Desempenho de Atividade Técnico-Administrativa - GDATA, de que trata a Lei no 10.404, de 9 de janeiro de 2002, e não poderão perceber a GDPGPE cumulativamente com quaisquer outras gratificações que tenham como fundamento o desempenho profissional, individual, coletivo ou institucional ou a produção ou superação de metas, independentemente da sua denominação ou base de cálculo."
29.	Na realidade, ao contrário do que pretende o recorrente, a ausência de alusão à VINI na Lei 11.357/2006, combinada com a inexistência de norma legal conferindo perenidade à vantagem, implica sua inexorável extinção, porquanto vinculada a regime de vencimentos insubsistente.
30.	Aliás, a combinação de vantagens de regimes jurídicos distintos ofende vetusta e remansosa jurisprudência da Corte Constitucional, como exemplifica a ementa da decisão proferida no RE 384.876, da relatoria do Ministro Sepúlveda Pertence:
"EMENTA: Serventuário da Justiça do Estado do Rio Grande do Norte: aplicação de lei local (LC est. 212/01) , que determinara nova fórmula de cálculo dos vencimentos dos membros do Ministério Público, aos quais são atrelados os do recorrido, Escrivão aposentado: pretensão à preservação de gratificação de 20% percebida anteriormente à nova lei: inexistência de violação do direito adquirido e da irredutibilidade de vencimentos: inconstitucionalidade do § 1º do artigo 29 da Constituição estadual, do qual derivara o acréscimo questionado, declarada pelo Supremo Tribunal no julgamento da ADIn 1730 (Moreira, DJ 7.3.2003) . 
1. Não tem o servidor público direito adquirido à manutenção de determinado regime de composição de vencimentos ou proventos; o que a Constituição lhe assegura é a irredutibilidade deles; garantia respeitada sempre que, da aplicação do novo sistema legal, não advenha decréscimo da soma total da remuneração paga. 
2. Incontroverso, que, em função da lei nova, os proventos totais do servidor não sofreram diminuição, mas, ao contrário, experimentaram elevação, deferir a preservação do acréscimo de 20% sobre os novos proventos, já superiores ao total anteriormente percebido, seria possibilitar, contra os princípios, o somatório de vantagens de regimes diversos."
31.	Quanto à referência feita no acórdão recorrido ao MSC 18381-85.2014.4.01.3400, tida pela advogada do sr. Frederico José Machado Porto como "incorreta, ininteligível e equivocada", uma vez que o recorrente não seria, à época, filiado à associação impetrante, lembro que, à luz da jurisprudência assente no Superior Tribunal de Justiça, as associações, quando atuam em mandado de segurança coletivo, o fazem na condição de substitutos processuais, ou seja, alcançam a totalidade da categoria que representam. O seguinte precedente daquela Corte ilustra o ponto:
"PROCESSUAL CIVIL. EXECUÇÃO (INDIVIDUAL) DE TÍTULO JUDICIAL. MANDADO DE SEGURANÇA COLETIVO. LEGITIMIDADE. SÚMULA 83 DO STJ.1. Conforme o Supremo Tribunal Federal, a lista dos filiados e a autorização expressa deles somente são necessárias para ajuizamento de ação ordinária quando a associação atua como representante dos filiados (art. 5º, XXI, da CF) . (RE n. 573.232/SC, em repercussão geral, e Súmula 629 do STF) .
2. No julgamento do REsp n. 1.243.887/PR, representativo de controvérsia, a Corte Especial do STJ reconheceu que a execução individual de sentença genérica proferida em ação civil coletiva pode ser ajuizada no foro no qual haja sido proferida a sentença coletiva ou no do domicílio do beneficiário, porquanto os efeitos e a eficácia do aludido julgado não estão circunscritos a lindes geográficos, mas aos limites objetivos e subjetivos do que foi decidido.
3. Hipótese em que o fato de algum exequente não constar das relações de filiados apresentadas pela Fenacef ou de não ser aposentado ou pensionista na data da impetração do mandado de segurança coletivo ou de sua sentença não é óbice para a propositura de execução individual do título executivo.
4. Aplicação da Súmula 83 do STJ.
5. Agravo interno desprovido" (AgInt no AREsp 993662/DF, Primeira Turma, DJe 27/10/2017) .
32.	Logo, forçoso concluir que o sr. Frederico José Machado Porto foi, sim, alcançado pelas decisões judiciais proferidas no MSC 18381-85.2014.4.01.3400, as quais, de um lado, reconheceram a absorção da VINI pelos acréscimos remuneratórios subsequentes da categoria e, de outro, vedaram a realização de descontos nos contracheques dos beneficiários a título de reposição das quantias indevidamente pagas até então pelo Ministério. Não fora assim - diga-se de passagem -, a ordem para supressão da parcela e reposição dos valores pagos anteriormente, veiculada na Mensagem 554726 do Ministério do Planejamento, de fevereiro de 2014, já teria há muito sido implementada no caso do recorrente.
33.	Finalmente, cumpre anotar que, estando os autos conclusos em meu gabinete, o sr. Francisco Antônio Martins, "visando facilitar a análise da situação", fez juntar ao processo diversos documentos funcionais alusivos ao seu tempo de serviço na Portobrás, os quais, a seu ver, permitiriam o aumento da proporcionalidade de seus proventos (peça 40) .
34.	Tais elementos nada agregam às questões discutidas na presente etapa processual, até porque, como visto, não se reconhece ao servidor sequer o direito à aposentadoria estatutária.
35.	Diante do exposto, voto no sentido de que este Colegiado adote a deliberação que ora submeto à sua apreciação.
TCU, Sala das Sessões Ministro Luciano Brandão Alves de Souza, em 16 de abril de 2019.
BENJAMIN ZYMLER 
Relator